【裁判字號】    97,上易,1521
【裁判日期】    970731
【裁判案由】    妨害公務
【裁判全文】
臺灣高等法院刑事判決                97年度上易字第1521號
上  訴  人  臺灣臺北地方法院檢察署檢察官
被      告  甲○○
上列上訴人因被告妨害公務案件，不服臺灣臺北地方法院97年度
易字第506號，中華民國97年5月8日第一審判決（起訴案號：臺
灣臺北地方法院檢察署96年度偵字第14739號），提起上訴，本
院判決如下：
    主  文
上訴駁回。
    理  由
一、本案經本院審理結果，認第一審判決對被告甲○○為無罪之
    諭知，核無不當，應予維持，並引用第一審判決書記載之證
    據及理由（如附件）。
二、檢察官上訴意旨以：按刑法第135條第1項之罪，以對於公務
    員依法執行職務時施強暴脅迫為要件。所稱「強暴」，係指
    一切有形力即物理力之行使而言，不問其係對人或對物為之
    均包括在內，最高法院82年度台上字第608號判決可資參照
    。經依原審勘驗現場錄影光碟顯示，本件被告於96年5月19
    日警方在中正紀念堂（嗣更名為國立臺灣民主紀念館）執行
    專案勤務時，持大字報在管制區域內之大中至正牌樓立柱上
    ，經員警上前口頭勸離，被告仍拒絕離開，員警始改以強制
    力欲將被告帶離，然被告仍掙扎反抗，且與員警互拉等情，
    顯見被告並非單純消極地對員警之指示不予配合，乃係積極
    地反擊加以抗拒，以達其繼續逗留現場之目的；又被告雖無
    束手就摛之義務，然由光碟內容觀之，被告在員警陸續爬上
    立柱欲強制趨離時，確實曾以有形之不法腕力積極回擊，而
    非僅消極地逃跑或躲避員警，其反擊行為復造成員警受有傷
    害，有員警受傷照片在卷可稽。是以本件被告並非單純消極
    違背警方指示，而係積極以不法腕力對警方加以反抗。綜上
    ，原審認定事實容有不當，自難認原判決妥適云云。
三、經查：
  (一)民國96年5月19日下午2時13分許，被告甲○○在臺北市政府
    警察局中正第一分局執行「國立臺灣民主紀念館揭牌活動」
    聚眾防處勤務之國立臺灣民主紀念館（原中正紀念堂）大中
    至正牌樓前，手持寫有「總統貪污、民主已死」之大字報，
    爬上大中至正門牌樓高呼口號時，在場執行聚眾防處勤務之
    中正一分局偵查隊隊長林志誠、督察組警務員胡啟中、小隊
    長陳博廣及警員涂欣安等人見狀上前勸離，其過程為：
    (1)14時12分50秒：被告手持「總統貪污民主已死」字報站在
      原大中至正牌樓下方的立柱上，不斷舉出右手高喊（因收
      音距離關係，並未能清楚辨識被告當時高喊的內容）。
    (2)14時13分42秒：一名員警靠近被告，用左手向被告示意。
    (3)14:13:49-14分1秒: 穿著背心的員警也伸出右手朝向被告
      ，示意被告下來的手勢。被告與員警互用手筆劃。
    (4)14時14分04秒-14時14分10秒：兩名員警用右手由上往下
      指，向被告示意，頭並不時往下點的動作。現場有聽到多
      次吵雜「下來，下來」及「加油，加油」的聲音。
    (5)14時14分15秒：員警用手拉扯被告手中的字報，被告蹲下
      與該名員警拉扯該字報，現場持續聽到有人喊「下來，下
      來」。
    (6)14時14分19秒-14時14分39秒：穿背心員警用手撐住台階
      ，躍上台階上，抓住被告的外套，現場出現「馬上下來、
      把他帶下來」的聲音。穿背心員警與被告站在立柱上面拉
      扯、爭吵。現場有人喊「你不能動手喔，不能動手喔」，
      間或聽到有人喊「甲○○」。被告伸出左手，推開警察的
      雙手。
    (7)14時14分40秒-14時15分01秒：被告脫掉外套，穿背心員
      警（即隊長林志誠）用雙手環住被告，被告用左手撥開員
      警的手，下方有兩名員警站在該處。被告與警察繼續站在
      立柱上狀似爭執，並不斷伸出右手先指向自己，再往下指
      （同時聽到有人喊「該下台的是阿扁，他不是阿扁」）。
    (8)14時15分01秒：員警爬上被告站立的處所。同時穿背心員
      警用手抓住被告往下指的右手，被告不斷掙扎。員警胡啟
      中站上立柱後，與隊長林志誠兩人分站被告前後抓住被告
      ，站在被告前方隊長林志誠，用左手抓被告的右大腿，後
      方員警即胡啟中拉被告的後方腰帶，兩名員警不斷協力要
      將被告拉下來，但被告不斷掙扎。15分11秒時，站在被告
      前方的隊長林志誠，將被告往前推，被告重心不穩，被告
      與員警持續互相拉著，但被告未掉落。下方另兩名警員在
      場協助。與被告站在上方的員警胡啟中、林志誠不斷將被
      告往前推，但被告不斷往後面立柱壁靠，下方左側員警拉
      被告的右腳，於15分20秒，員警林志誠及胡啟中合力把被
      告的腳抬起，站在被告左側的隊長林志誠重心不穩，兩隻
      手即時撐住身體未倒下。站在下方的員警涂欣安，持續拉
      著被告的腳，15分25秒，另一名穿著有黑白條紋短袖的員
      警，攀爬上立柱。15分26秒，被告手拿衣服，並穿上衣服
      ，員警停止強制力。
    (9)14時15分57秒：被告自行跳下，跳到下方的台階。由兩名
      穿制服員警用手勾住被告的雙手，另站在被告左側的員警
      用右手拉提被告後方的褲腰帶，把被告拉往中正紀念堂裡
      面走。
    (10)以上員警對被告實施強制帶離之過程，業經原審勘驗現場
      蒐證光碟，製有勘驗筆錄在卷可稽（見原審卷第45頁、第
      46頁）。
  (二)另據警方相關在場處理人員供述：
    1.證人即台北市警察局中正一分局督察組警務員胡啟中於檢
      察官偵查中具結證稱：當時是偵查隊長自己一個人請他下
      來，他不下來，我去請他，他還是不下來我們為了顧及他
      的安全，所以強制請他下來，且該處因地方不大，且甲○
      ○情緒激動，所以可能在拉扯間造成員警傷害，我本身手
      肘受傷，但我不知道是什麼時候受傷的；... 我認為甲○
      ○是為表達他的意見，我個人不願提出告訴云云（見偵第
      14739號卷第42頁、第43頁）。在原審又具結證稱：是民
      眾開始鼓譟時，我才注意到被告站在立柱上，但是被告何
      時上去的我沒有注意；我看到是我兩個同仁正在勸他下來
      ；...因為勸不下來，我就上去幫忙；... （檢察官問：
      你上去後被告有無說他要自己下來？）我印象中有，但是
      我不確定時間點；... （問：為何受傷？）應該是拉他下
      去時，我撐在地上受傷；那時候很亂，我也不知道何時受
      傷；... （被告起稱：請證人確認我有沒有說過這樣大家
      很危險？）有，但是如果被告知道很危險就自己下來就好
      拉，不要等我們拉，我也很危險阿，上面很窄等語（見原
      審卷第48 頁至第51頁）。
    2.證人即台北市警察局中正一分局員警涂欣安於檢察官偵查
      中具結證稱：我當時看到時，甲○○已站在上面了，我上
      去支援，他門已在拉扯，我未上到最頂端，我是站在次階
      的地方與陳博廣拉住被告的雙腳，拉扯時甲○○反抗力道
      很強大，我們在那邊拉扯約一、二分鐘，最後甲○○是聽
      從我們的苦勸，自己從第二階下來，後來由我們同仁帶他
      回警局；這種情況是我們可以接受的範圍，我個人不願提
      出告訴云云（見偵第14739號卷第42頁、第43頁）。在原
      審又具結證稱：當天就是因為被告拿大字報群眾鼓動，而
      同仁上去請被告下來而不下來，然後我才上去協助，我是
      站在被告次一階的位置，因為當時上面有三位同仁在拉扯
      ，然後拉扯過程，被告是先說他要自己下來，我們也希望
      他自己下來，不要造成衝突，然後就是因為被告不下來才
      產生拉扯的動作，基本上我同仁是拉著被告的褲腰帶，而
      我拉著被告的腳，讓被告下來，後來因為被告抗拒所以僵
      持在那邊，最後是由被告說自己下來，我們就圍成圓圈讓
      被告坐著自己跳下來；... 因為我拉被告的腳，被告抗拒
      ，我的手去擦到牆壁等語（見原審卷第53頁）。
    3.證人即台北市警察局中正一分局小隊長陳博廣於檢察官偵
      查中具結證稱：我當時是站在次階，因為怕甲○○摔下來
      ，所以我也抓住甲○○其中一隻腳，他有施力，但我沒受
      傷，我們站在次階地方拉扯一、二分鐘云云（見偵第1473
      9號卷第42頁）。在原審又具結證稱：當天我們到中正紀
      念堂執行勤務，我到的時候，看到被告站在大中至正牌樓
      立柱上面，手拿著大字報，上面寫的「阿扁下台」當時在
      大中至正門兩邊有不同理念的民眾，當時群眾已經在鼓譟
      ，有點失序，我就第一個跑上去牌樓上，然後就跟被告說
      請他下來，協調後被告也不下來，雖然被告有說他要下來
      ，但是他不下來，後來我們偵查隊隊長上來協調，後來被
      告說要下來的時候我跟偵查隊長往後退一步，要讓被告有
      空間下來，但是被告都沒有下來，後來因為群眾開始鼓譟
      ，我沒有辦法，我才動手把大字報先拉下來，為了避免群
      眾愈來愈激動，完了以後，我就轉身，因為警察執行勤務
      的時候，所拿到的東西，就是證物，所以大字報是證物，
      我就將大字報拿給我的同事保管，我再上來跟偵查隊隊長
      勸他，後來被告不下來，偵查隊隊長就上去，之後就發生
      影片上爭執、拉扯的畫面等語（見原審卷第51頁、第52頁
      ）。
    4.證人即台北市警察局中正一分局偵查隊長林志誠在原審具
      結證稱：當初被告剛開始很激動，因為藍綠對峙的關係，
      被告情緒有點亢奮，他手中拿大字報，那時候我勸他下來
      ，他拒絕，被告那時候沒有意思要下來，我叫被告下來，
      但是被告沒有任何下來的動作；在我們要強制帶被告下來
      時，被告才說他要自己下來；因為經過一番拉扯，我們有
      同仁受傷，我那時候告訴被告不要再拉扯，我們已經有同
      仁受傷，請你下來，當時被告有發現，所以被告配合自行
      下來；因為上面高台很窄，在上面拉扯很危險；（辯護人
      問：被告下到平地後，有無表達願意與你協同回警局之意
      願？）有；我知道裡面有督察組胡啟中手臂有嚴重的擦裂
      傷，還有壹個分局的教官，還有壹個警員加上我四人都有
      一些擦傷；我們受傷是因為要強制把被告帶下來，而且高
      台很窄，被告體格比較魁武一點，所以在高台上拉扯時，
      被水泥塊擦傷；... （檢察官問：後來被告沒有下來，你
      如何處理？）後來我先爬上去，與被告站在同一立柱上面
      ，胡警員及其他兩名教官，在我們的次一階要把被告拉下
      來；後來胡啟中也有上來要幫忙；我們要拉被告下來時，
      被告抗拒掙扎；因為我們有同仁在過程中受傷了，我有喊
      說有人受傷了，很危險，被告才說不要再拉他，他要自己
      下來；（檢察官問：既然被告說要自己下來，為何還要強
      制帶被告下來？）那時候我們已經沒有用強制力，被告自
      己下來的；... （問：被告有無說過被告要同歸於盡的話
      ？）沒有；我沒有印象被告有說過這樣的話；... （法官
      問：你們的傷勢就是拉扯中發生，還是被告主動攻擊的行
      為所造成的？）就是拉扯所造成的；（問：被告沒有主動
      攻擊你們？）沒有；（問：跟被告拉扯是因為要強制帶被
      告下來時發生的？）是的；（問：那你們要帶被告下來過
      程中，被告有無用他的力量把你們往前推的動作？）沒有
      ，被告就是抗拒我們強制帶他下來云云（見原審卷第87頁
      至第90頁）。
  (三)基此得見，被告在警方之勸離過程中，雖曾答應要自己下來
    ，然因遲遲未依承諾離開牌樓立柱，警方為顧及被告之安全
    ，方進行強制帶離之動作；嗣雖因被告仍無意離開牌樓立柱
    ，故在掙扎中曾與警方有拉扯之舉措；惟於原審勘驗現場光
    碟之勘驗筆錄中，尚未見被告有刻意攻擊警方之突兀舉措，
    亦未有員警因被告之故意攻擊而受傷。則觀諸被告前開掙扎
    、拉扯之意圖，應僅祇在堅持不輕易離開，並非在蓄意攻擊
    警方。依被告上揭所為，尚難認其有妨害公務之犯意。
  (四)公訴人上訴意旨執前詞指摘原審判決不當，為無理由，應予
    駁回。
四、 據上論結，應依刑事訴訟法第373條、第368條，判決如主
     文。
本案經檢察官賴俊雄到庭執行職務。
中    華    民    國    97    年    7     月    31    日
                  刑事第十庭    審判長法  官 楊炳禎
                                      法  官 朱光仁
                                      法  官 陳博志
以上正本證明與原本無異。
不得上訴。
                                      書記官 陳嘉文
中    華    民    國    97    年    8     月    1     日


司法院資訊處製作；財團法人民間司法改革基金會備份。
